臺灣彰化地方法院民事判決
109年度重訴字第102號
原      告  張儷齡  
訴訟代理人  施廷勳律師
複  代理人  張幸茵律師
被      告  張弘智  

            張弘仁  
            張弘詠  
共      同
法定代理人  張振峰  
            陳佩秀  

共      同
訴訟代理人  邱垂勳律師
            黃勃叡律師
上列當事人間請求分割共有物事件，本院於民國110年8月19日言
詞辯論終結，判決如下：
    主  文
兩造共有坐落彰化縣○○市○○段○○○地號、同段四二七之二地號等
二筆土地准予合併分割，分割方法如附圖三所示，各共有人取得
土地位置編號、面積，如附表四所載。
訴訟費用由兩造按附表一所示比例分擔。
　　事  實  及  理  由
一、原告主張：
(一)共有坐落彰化縣○○市○○段000地號、427-2地號，面積各為1,
    015平方公尺、71平方公尺，均為員林都市計劃之住宅區土
    地（下合稱系爭2筆土地，單稱系爭地號土地），為兩造所
    共有，各共有人之應有部分比例如附表一所示。兩造就系爭
    2筆土地未訂有不分割之契約或約定不分割之期限，然就分
    割方法未能達成協議，爰依民法第823條第1項、第824條第2
    項等規定，請求合併分割系爭2筆土地。
(二)系爭2筆土地上坐落兩造共有建物，內部結構按鋼樑及鐵門
    位置可區分為6個單位，將各單位獨立區隔並無困難。而兩
    造均同意於分割土地後，各自使用其上範圍建物，為令原告
    得合理利用土地及其上建物，應按附圖一（即彰化縣員林地
    政事務所110年2月25日、4月15日收件員土測字第0345、068
    6號土地複丈成果圖）所示方案（下稱甲案）為分割，亦即
    以建物南側鋼樑位置為分割線，分配原告取得土地範圍。分
    割後各共有人可各自使用取得土地範圍上建物，無庸耗費鉅
    資補強或區隔各自範圍，對於其他共有人使用其餘範圍建物
    ，亦無甚影響。而各被告分得土地面積仍有296.72平方公尺
    之土地，臨路寬度分別達8.546公尺、8.148公尺、7.516公
    尺，均甚容易利用。雖甲案增加原告分配面積、減少被告可
    分配面積，然此係為全體共有人均能合理使用系爭2筆土地
    ，並配合其上建物構造，能區隔獨立空間之需要，乃必要之
    調整。原告就增加分配面積55.56平方公尺，願按附表二所
    示鑑定結果補償被告價金，此有利於原告，並無不利於被告
    ，堪認為促進系爭2筆土地及其上建物經濟效益之公平分配
    方法。若法院認不宜按甲案分割，則主張採附圖二（即彰化
    縣員林地政事務所110年4月8日、4月15日收件員土測字第06
    34、0676號土地複丈成果圖）所示方案（下稱乙案），並依
    附表四所示金額為補償。
(三)系爭2筆土地直接臨彰化縣員林市萬年路2段，為員林市商業
    活動頻繁地段，其上建物宜作店面使用。倘依被告所提如附
    圖三（即彰化縣員林地政事務所109年11月13日收件員土測
    字第2209、2283號土地複丈成果圖）所示方案（下稱丙案）
    分割，原告分得土地寬度僅4.2公尺，其上建物面寬僅3.2公
    尺，尚不足一扇門之寬度，不能達通常營業或居住需求。且
    該範圍建物僅靠南側牆面為支撐，原告日後若不花費鉅資補
    強樑柱及加強結構物，根本難為獨立、安全之利用。縱日後
    欲重建房屋，原告分得土地狹長，僅能起造1間房屋，再依
    我國一般房屋合適之深度落在12至16公尺之標準，將有約15
    公尺深度範圍土地難為通常使用，僅能充作置物或綠化空間
    ，使土地交換及使用價值大幅降低，故不同意採丙案等語。
二、被告均表示：
(一)系爭2筆土地之價值在於臨路寬度，應以共有人持分比例，
    作為臨萬年路界址寬度之比例分割土地，較屬公平，故主張
    採丙案分割。雖被告張弘智取得土地價值較低，然無庸進行
    鑑價找補。   
(二)原告按其權利範圍應取得135.75平方公尺土地，客觀上並不
    存在因為面積過小，而不能為經濟上開發利用之情形，甲案
    擴增原告分配面積至191.31平方公尺，顯然與民法第824條
    第3項後段規定「原物分配兼金錢補償」之法定分割方法相
    違。且系爭2筆土地臨萬年路，地段熱鬧，成交價格約20餘
    萬元至40餘萬元間，甚至原告曾表示欲以每坪36萬元出售其
    土地持分予被告，故認鑑定金額僅每坪16萬4,540元實屬過
    低。依甲案或乙案分割，倘原告日後欲拆除建物重建，將會
    拆除建物南側2處3樓層鋼構（即地下1樓、地上1樓、地上2
    樓）及地基、樑柱，恐造成建物倒塌之高風險，且被告需須
    在各層樓之地籍線處，重新厚植7支以上鋼構支撐建物，共
    計至少21支以上直立鋼構，將造成數百萬元以上費用支出，
    顯然對被告不利。而現有建物南側鐵門已經毀損，被告願意
    依丙案中原告分得範圍，自行出資重新設置鐵門，原告僅需
    搭蓋鐵皮牆壁，即可使用完整建物空間等語。
三、得心證之理由：
(一)各共有人，除法令另有規定外，得隨時請求分割共有物。但
　　因物之使用目的不能分割或契約訂有不分割之期限者，不在
    此限；又共有人相同之數不動產，除法令另有規定外，共有
    人得請求合併分割，民法第823條第1項、第824條第5項定有
    明文。查系爭2筆土地相毗鄰，均為兩造所共有，應有部分
    比例如附表一所示，均係員林都市計畫之住宅區。兩造間並
    無不得分割之約定，亦無因物之使用目的不能分割情形等事
    實，業據原告提出系爭2筆土地之土地登記第三類謄本、地
    籍圖謄本、土地使用分區證明書、現場簡圖、照片1紙（見
    本院卷第17至29頁）等件為證，且為被告所不爭執。然兩造
    就分割方法無法達成協議，則原告依首開規定，請求合併分
    割系爭2筆土地，自屬有據。
(二)共有物之分割，依共有人協議之方法行之。分割之方法，不
    能協議決定者，法院得因任何共有人之聲請，以原物分配於
    各共有人。以原物為分配時，如共有人中有未受分配，或不
    能按其應有部分受分配者，得以金錢補償之，民法第824條
    第1項、第2項第1款前段、第3項定有明文。又法院裁判分割
    共有物，應斟酌共有人之應有部分比例、各共有人之意願、
    土地之價值、現有使用狀況、經濟效用、對外通行問題、各
    共有人所分得之土地能否為適當之利用，及各共有人間有無
    符合公平之原則等因素為通盤考量，以定一適當公允之方法
    為分割。經查：
  1.系爭2筆土地合併後，略呈四邊形，西側與寬約10公尺之萬
    年路相鄰。其上坐落兩造所共有面積882.75平方公尺之地上
    2層、地下1層鋼骨造未辦理保存登記建物（由原告之父親即
    被告之祖父於民國86年間興建，原告之權利範圍為3/24，被
    告之權利範圍各為7/24)，現由被告法定代理人張振峰向被
    告承租，再轉租他人作為停車場使用，其餘部分則為空地等
    情，有原告所提系爭2筆土地土地登記第一類謄本、國土測
    繪中心網頁畫面及照片2紙等件可稽（見本院卷第55、63至6
    5頁），復經本院會同彰化縣員林地政事務所測量人員至現
    場履勘屬實，此有本院勘驗筆錄、現場簡圖及現場照片2幀
    （見本院卷第89至93頁）附卷足憑，且有現況圖即彰化縣員
    林地政事務所收件日期文號109年7月16日員土測字第135400
    號土地複丈成果圖1紙（見本院卷第101頁）在卷可參，堪信
    屬實。
  2.系爭2筆土地為住宅區，已如前述，丙案係按系爭2筆土地南
    側地籍線之平行線為分割，往北劃分各筆土地。除被告張弘
    智取得之編號D部分土地北側地籍線（即系爭427-2地號土地
    地籍線）因受限原有土地形狀，而略呈弧形外，兩造各自取
    得土地均大致方整，便於利用，且皆直接與10公尺寬之萬年
    路相鄰，交通便利。其中原告因其權利範圍較低，取得編號
    A部分土地面積為135.75平方公尺，惟臨路寬度達4.2公尺、
    深度約32.5公尺，並未違反彰化縣畸零地使用自治條例第3
    條「住宅區正面路寬超過7公尺至15公尺基地，最小寬度3.5
    公尺、最小深度14公尺」之限制，得合法申請建築使用，並
    無難以合理利用之情形，是該方案對兩造而言均無不利。且
    被告均表示欲採行上開方案，其等就系爭2筆土地應有部分
    比例合計達8分之7。
  3.雖原告主張應依甲案或乙案分割，以地上建物南側鋼樑位置
    為分割線，分配原告取得土地，使原告取得土地臨路寬度達
    6公尺以上，而得合理利用土地及其上建物等語。然系爭2筆
    土地上之兩造共有建物，係86年間興建之未辦理保存登記建
    物，歷時已久，其建築材質為鐵皮屋頂、牆壁及鋼骨造，相
    較於坐落土地，建物價值顯然較低，故本件分割方法自應以
    分割後土地價值為優先考量。倘原告於分割土地後，欲利用
    其上建物，僅需在建物內部3層，各設置1面鐵皮隔間，甚或
    再增加鋼造樑柱，即可繼續使用該建物，相較於採行甲案或
    丙案，原告除需支出鐵皮牆面費用外，尚需補償其餘共有人
    價金共計280萬7,282元（如附表二所示）或28萬1,134元（
    如附表三所示），依丙案分割，原告所需支出金額顯然較低
    。
  4.按原告之權利範圍計算，由原告分配取得丙案編號A部分面
    積135.75平方公尺土地，客觀上並無因土地面積過小或寬度
    不足，而難為開發利用或減損土地經濟價值之情形，已如前
    述，是本件並無民法第824條第3項所定「不能按其應有部分
    受分配」之情形。若依甲案分割，乃減少其他共有人本應取
    得土地，以使原告取得土地臨路寬度增加，並分配較大面積
    土地，乃獨厚原告而不利其他共有人之分割方法，難認合法
    公允。倘依乙案分割，使原告取得編號A部分、臨路寬度6.0
    3公尺、面積135.75平方公尺土地，則被告張弘詠取得土地
    呈L形，不便完整利用，較之丙案，實有減損分割後土地價
    值之情況。從而，本院審酌系爭2筆土地性質、各共有人權
    利範圍、對外交通，衡量上開方案各共有人分得土地形狀、
    分割後土地經濟效益、繼續利用地上建物所需支出費用及多
    數共有人意願等因素，認為丙案對全體共有人而言，較屬適
    當可採。
四、綜上所述，原告依民法第823條第1項、第824條第2項、第6
    項等規定，請求合併分割系爭2筆土地，係屬有據，且依附
    圖三即丙案所示方法分割，較為妥適公允。
五、分割共有物之訴，核其性質，兩造本可互換地位，本件原告
    起訴雖於法有據，然被告之應訴乃法律規定所不得不然，其
    所為抗辯自為伸張或防衛權利所必要，且本件分割結果，共
    有人均蒙其利，是以本院認本件訴訟費用，應由兩造依應有
    部分比例分擔較為公允，爰判決由兩造按附表一所示比例負
    擔訴訟費用。
六、本件事證已臻明確，兩造其餘主張陳述，經審酌與判決結果
    不生影響，爰不另一一論述，附此敘明。
七、訴訟費用負擔之依據：民事訴訟法第80條之1、第85條第1項
    但書。
中　　華　　民　　國　　110  　年　　9   　月　　9  　日
                  民事第三庭    法　官　鍾孟容
以上正本係照原本作成。
如對判決上訴，應於判決送達後20日內向本院提出上訴狀。如委
任律師提起上訴者，應一併繳納上訴審裁判費。
中　　華　　民　　國　　110 　年　　9 　　月　　13　　日
                      　　　    書記官　張茂盛
附表一
編號 共有人姓名 系爭427地號土地權利範圍  系爭427-2地號土地權利範圍   訴訟費用負擔比例  1 張弘智 7/24 7/24 7/24  2 張弘仁 7/24 7/24 7/24  3 張弘詠 7/24 7/24 7/24  4 張儷齡 3/24 3/24 3/24 

附表二：原告所提甲案(即附圖一)及找補金額表
分配位置 編號   面  積 （平方公尺） 所有權人  A  191.31 張儷齡  B  298.23  張弘詠  C  298.23  張弘仁  D  298.23  張弘智 合計  1086.00   

原告應補償被告之金額（新臺幣）    合計 張弘智 張弘仁 張弘詠  1,367,275元 751,372元 688,635元 2,807,282元 
 
附表三：原告所提乙案（附圖二）及找補金額表 
分配位置編號   面  積 （平方公尺)  所有權人  A 135.75 張儷齡  B 316.75  張弘詠  C 316.75  張弘仁  D 316.75  張弘智 合計 1086.00   

受利益人   受損失人 權利人 受益金額（新臺幣）  張弘智 張弘仁 144,575元 應支付 144,575元 張弘詠 99,012元 應支付 99,012元 張儷齡 281,134元 應支付 281,134元 合計 524,721元  524,721元 
  
附表四：被告所提丙案（即附圖三）(被告表示毋庸送鑑價)
分配位置編號   面 積 （平方公尺） 所有權人  A 135.75 張儷齡  B 316.75  張弘詠  C 316.75  張弘仁  D 316.75  張弘智 合計 1086.00